【裁判字號】    97,上,787
【裁判日期】    980113
【裁判案由】    遷讓房屋等
【裁判全文】
臺灣高等法院民事判決                   97年度上字第787號
上  訴  人  丙○○
訴訟代理人  黃璧川律師
上  訴  人  甲○○
被 上訴 人  乙○○
訴訟代理人  王志哲律師
上列當事人間請求遷讓房屋等事件，上訴人對於中華民國97年7
月4日臺灣士林地方法院96年度訴字第1321號第一審判決提起上
訴，本院於97年12月23日言詞辯論終結，判決如下：
    主  文
上訴駁回。
第二審訴訟費用由上訴人丙○○負擔4分之3，餘由上訴人連帶負
擔。
    事實及理由
一、被上訴人起訴主張：伊依原法院民事執行處93年度執字第19
    756號強制執行事件拍賣程序， 拍定取得坐落台北市○○區
    ○○段2小段884地號土地上之1366建號（即門牌號碼為：台
    北市○○街48號）、2270建號（即上開48號地下室房屋）、
    2435建號（即上開48號房屋之增建部分）、2436建號（即上
    開48號房屋之增建部分）及2450建號（即上開48號地下室房
    屋之增建部分）之建物所有權，並經執行處於民國96年10月
    22日核發不動產權利移轉證書在案。詎上訴人丙○○無權占
    有系爭建物，拒不遷讓，上訴人甲○○則藉由上訴人丙○○
    之無權占有而間接占有系爭建物，共同侵害伊所有權，致伊
    受有損害等情 ，爰依民法第767條、第184條、第185條及第
    179條規定，先位聲明求為判決：上訴人丙○○應將上開136
    6建號、2270建號、2435建號、2436 建號建物騰空遷讓返還
    伊，並自96年10月22日起至返還之日止，按月給付新台幣（
    下同）38,000元，及上訴人丙○○、甲○○應將上開2450建
    號建物遷讓返還伊，並自96年10月22日起至返還上開建物之
    日止，按月連帶給付6,000元 ；另以如認上訴人係有權占有
    ，則備位聲明求為判決：上訴人丙○○承租系爭建物之租金
    ，應調整為每月42,000元，並自起訴狀繕本送達翌日起至租
    賃關係終止，按月給付伊42,000元。上訴人則以：系爭2435
    建號、2436建號、2450建號之增建物均係公共設施，上訴人
    甲○○係台北市○○街48號2樓至5樓建物所有權人，故就上
    開公共設施有所有權，且之前亦已購得2450建號增建物之所
    有權，故就上開增建物係有權占有，並均出租予上訴人丙○
    ○使用，原法院民事執行處就上開增建物之拍賣程序並不合
    法，被上訴人並非合法所有權人。又系爭1366建號及2270建
    號建物乃丙○○之父陳煌所有，於88年間發生火災，再由丙
    ○○出資2,500,000元整修 ，並經陳煌交由丙○○占有使用
    迄今，上訴人丙○○係基於使用借貸或租賃關係占有，並非
    無權占有云云，資為抗辯。
二、本件原審判決上訴人丙○○應騰空遷讓返還上開1366建號、
    2270建號、2435建號、2436建號建物，並應自96年10月22日
    起至返還之日止按月給付被上訴人36,866元，及上訴人丙○
    ○、甲○○應騰空遷讓返還2450建號建物，並應自96年10月
    22 日起至返還之日止按月連帶給付6,000元，駁回被上訴人
    其餘之訴，被上訴人就其敗訴部分未聲明不服而告確定，上
    訴人就其敗訴部分則提起上訴，並聲明求為判決：(一)原判決
    除確定部分外廢棄。(二)上開廢棄部分，被上訴人在第一審之
    訴及假執行之聲請均駁回。
三、經查被上訴人主張伊依原法院民事執行處93年度執字第1975
    6號強制執行事件拍賣程序取得系爭1366建號、2270建號、2
    435建號、 2436建號及2450建號建物之所有權，並經執行處
    於96年10月22日核發不動產權利移轉證書之事實，業據其提
    出不動產權利移轉證書為證（見原審卷第14頁至第16頁），
    並經本院調閱上開93年度執字第 19756號執行卷宗查核無訛
    ，自堪信為真實。次查系爭建物現仍由上訴人丙○○占有使
    用中之事實，亦為上訴人丙○○所自承（見本院卷第48頁）
    。至被上訴人主張上訴人丙○○係無權占有，上訴人甲○○
    屬無權間接占有等語，雖為上訴人所否認，並以前揭情詞置
    辯，惟查：
（一）上訴人於原法院民事執行處93度執字第 19756號執行程序
      中就系爭2435建號、2450建號增建物所有權屬之爭執，曾
      由上訴人甲○○本於所有權聲明異議（ 見原法院96年3月
      12日93執19756號裁定及本院96抗字669號裁定）及提起第
      三人異議之訴（見原審94年度訴字第1277號判決及本院95
      年度上易字第515號判決）， 復由上訴人丙○○之父陳煌
      以原始所有權人身分提起確認被上訴人之買（拍）賣關係
      不存在之訴（ 見原審97年度訴字第427號及本院97年度上
      字第850號判決） 等訴訟程序，均經法院裁定駁回上訴人
      甲○○之聲明異議及判決上訴人甲○○及陳煌敗訴，並確
      認所有權人為執行債務人高大川確定（見原審93年度執字
      第19 756號執行卷第2卷第138頁至第139頁、第187頁至第
      196頁、 第215頁至第216頁及本院卷第26頁至第30頁、第
      40頁至第42頁、第59頁至第61頁所附之上開裁判書影本）
      。又查甲○○雖係門牌號碼為台北市○○街48號2樓至5樓
      建物之所有權人（ 見上開執行卷第2卷第173頁至第180頁
      之建物登記謄本），但其所有之上開建物與系爭位於同所
      1樓之2435建號、 2436建號及位於同所地下室之2450建號
      增建物間，並無獨立可通行之走道， 均須另進入同所1樓
      建物內始得相通（見上開執行卷第2卷第7頁至第10頁、第
      15頁至第17頁之勘驗筆錄及現場測量圖），於客觀上自難
      認有可供同所2至5樓住戶共同使用之情形。再參諸上訴人
      甲○○於上開另案第三人異議之訴所為其係買受上開增建
      物而取得所有權之主張（見上開執行卷第2卷第192頁所附
      之本院95年度上易字第515號判決內容）， 益見系爭增建
      物並非同所48號2樓至5樓所有權人所得共同使用，否則上
      訴人甲○○何須另行購買上開增建物，故上訴人所辯系爭
      2435建號、2436建號及2450建號增建物係公共設施，亦為
      上訴人甲○○所有云云，即非可取。本件上訴人甲○○就
      上開增建物既無使用權屬，則上訴人丙○○所辯伊係向上
      訴人甲○○承租上開增建物，為有權占有云云，並不足取
      。
（二）系爭1366建號及2270建號建物係於89年6月2日由上訴人丙
      ○○之父陳煌移轉所有權登記予高大川（見原審卷第92頁
      至第93頁、 前揭執行卷第1卷第17頁及第18頁之建物登記
      謄本）， 並由高大川於同年月5日在其上設定抵押權，向
      合作金庫借款（ 見上開執行卷第1卷第11頁至第14頁之他
      項權利證明書及抵押權設定契約書）。而上訴人丙○○亦
      自承知悉高大川以房地向合作金庫抵押借款之事（見原審
      卷第21頁背面及上開執行卷第1卷第57頁背面）， 故依常
      理，上訴人丙○○如確有於88年間因代其父陳煌支出上開
      建物火災修繕費而以占有使用該建物作為抵償之事實，自
      會要求高大川在上開抵押權設定契約書上載明其占有使用
      關係以保障其權益。然經審閱上開抵押權設定契約書上並
      無任何此部分之註記，而高大川於執行法院執行時亦否認
      上訴人丙○○在系爭建物上有何租賃或使用借貸權源（見
      上揭執行卷第1卷第58頁）。 雖上訴人丙○○另提出由其
      與陳煌具名書立之抵償使用協議書（ 見上開執行卷第1卷
      第114頁）， 惟被上訴人否認其內容為真正，而上訴人丙
      ○○就其如何提出 2,500,000元資金供整修及所整修之項
      目及支出明細等始終不能舉證以實其說，則其所為此部分
      之抗辯，亦難憑取。
（三）上訴人占有系爭建物既無正當權源，則被上訴人主張上訴
      人無權占有系爭建物，侵害其所有權，致其受有相當租金
      之損害等語，亦符合社會通常觀念，應為可取。而經核其
      所主張之租金金額，即關於2450建號建物部分為每月6,00
      0元 ，其餘建物部分合計為每月36,866元，尚與當地繁榮
      程度及房屋利用情形暨租金行情相當（見原審卷第57頁至
      第59頁之房屋稅籍證明書、房屋租賃契約書及第66頁至第
      67頁之勘驗筆錄），且上訴人於本院就此金額亦未再事爭
      執，故亦堪認被上訴人此部分損害賠償金之主張為可取。
      至上訴人甲○○雖另稱伊已於前揭第三人異議之訴敗訴判
      決確定後即未向上訴人丙○○收取租金，並無得利云云。
      惟查上訴人甲○○並不能舉證證明其已終止與上訴人丙○
      ○間之租賃關係，故仍有因上訴人丙○○之占有而使被上
      訴人受有損害之情形，是其所為此部分之抗辯，仍不足取
      。
四、綜上所述，本件被上訴人本於所有物返還請求權及共同侵權
    行為之法則，請求上訴人丙○○應將上開1366建號、2270建
    號、2435建號、2436建號建物騰空遷讓返還伊，並自96年10
    月22日起至返還之日止，按月給付36,866元，及上訴人丙○
    ○、甲○○應將上開2450建號建物騰空遷讓返還伊，並自96
    年10月22日起至返還之日止， 按月連帶給付6,000元，均屬
    有據，應予准許。從而，原審就此部分所為上訴人敗訴之判
    決，並無不合。上訴論旨仍執詞指摘原判決此部分不當，求
    予廢棄改判，為無理由。
五、至兩造其餘之攻擊或防禦方法，及未經援用之證據，經本院
    斟酌後，認為均不足以影響本判決之結果，自無庸一一詳予
    論駁之必要，併此敘明。
六、據上論結：本件上訴為無理由，依民事訴訟法第449條第1項
    、第78條、第85條第1項及第2項，判決如主文。
中    華    民    國    98    年     1    月    13    日
                    民事第十六庭
                        審判長法  官  劉靜嫻
                              法  官  湯美玉
                              法  官  謝碧莉
正本係照原本作成。
如不服本判決，應於收受送達後20日內向本院提出上訴書狀，其
未表明上訴理由者，應於提出上訴後20日內向本院補提理由書狀
（均須按他造當事人之人數附繕本）上訴時應提出委任律師或具
有律師資格之人之委任狀；委任有律師資格者，另應附具律師資
格證書及釋明委任人與受任人有民事訴訟法第 466條之1第1項但
書或第2項（詳附註）所定關係之釋明文書影本。
中    華    民    國    97    年    1     月    14    日
                              書記官  李翠齡
附註：
民事訴訟法第466條之1（第1項、第2項）：
對於第二審判決上訴，上訴人應委任律師為訴訟代理人。但上訴
人或其他法定代理人具有律師資格者，不在此限。
上訴人之配偶、三親等內之血親、二親等內之姻親，或上訴人為
法人、中央或地方機關時，其所屬專任人員具有律師資格並經法
院認為適當者，亦得為第三審訴訟代理人。


司法院資訊處製作；財團法人民間司法改革基金會備份。
